---
title: "Rol de cuidado y sobrecarga emocional en mujeres pertenecientes al PRLAC"
subtitle: "Un estudio sobre pérdida de autonomía de las personas cuidadoras en la comuna de Independencia"
author: "Antonia Arce – Florencia Pastenes A."
date: "2026"
lang: es
format:
  html:
    theme: pulse
    toc: true
    toc-depth: 3
    toc-title: "Contenidos"
    number-sections: true
    link-citations: true
    code-fold: true
    code-summary: "Ver código"
bibliography: references.bib
editor: 
  markdown: 
    wrap: 72
---

```{r setup, include=FALSE}
knitr::opts_chunk$set(
  echo    = FALSE,
  warning = FALSE,
  message = FALSE)

# Paquetes
if (!requireNamespace("pacman", quietly = TRUE)) install.packages("pacman")
pacman::p_load(
  tidyverse, readxl, haven, labelled,
  psych, corrplot, Hmisc,
  knitr, kableExtra, here)
```

```{r carga-datos, include=FALSE}
# Carga base original
bbdd_pc6 <- read_xlsx(here("C:/Users/flore/OneDrive/Escritorio/OPT_R1/Input/instrumento n6_cp2_limpio.xlsx"))

# Selección de variables 
bbdd_pc_limpia <- bbdd_pc6 %>%
  select(
    Sexo,
    anios_cuidado       = CP_2_1,
    horas_dia           = CP_2_2,
    actividad_constante = CP_2_8,
    falta_tiempo        = `CP. 3.2`,
    sobre_3_1 = `CP. 3.1`,
    sobre_3_2 = `CP. 3.2`,
    sobre_3_3 = `CP. 3.3`,
    sobre_3_4 = `CP. 3.4`,
    sobre_3_5 = `CP. 3.5`,
    sobre_3_6 = `CP. 3.6`,
    sobre_3_7 = `CP. 3.7`)

# Limpieza y recodificación 
bbdd_pc_limpia <- bbdd_pc_limpia %>%
  mutate(
    Sexo = factor(Sexo, levels = c(1, 2),
                  labels = c("Hombre", "Mujer")),
    anios_cuidado = as.numeric(
      case_when(anios_cuidado == ">1" ~ "1",
                TRUE ~ as.character(anios_cuidado))),
    horas_dia = as.numeric(horas_dia),
    actividad_constante = factor(
      na_if(as.numeric(actividad_constante), 99),
      levels = c(0, 1), labels = c("No", "Sí")),
    falta_tiempo = factor(falta_tiempo, levels = 1:5,
      labels = c("Nunca","Rara vez","Algunas veces",
                 "Bastantes veces","Casi siempre"),
      ordered = TRUE),
    across(sobre_3_1:sobre_3_7, as.numeric))

# Índice de sobrecarga (suma ítems 3.1–3.7) 
bbdd_pc_limpia <- bbdd_pc_limpia %>%
  mutate(
    indice_sobrecarga = rowSums(select(., sobre_3_1:sobre_3_7), na.rm = FALSE))

# Etiquetas 
var_label(bbdd_pc_limpia) <- list(
  Sexo                = "Sexo de la persona cuidadora",
  anios_cuidado       = "Años cuidando",
  horas_dia           = "Horas diarias de cuidado",
  actividad_constante = "Actividad constante fuera del hogar",
  falta_tiempo        = "Percepción de falta de tiempo personal",
  indice_sobrecarga   = "Índice de sobrecarga (suma ítems 3.1–3.7)")

bbdd_mujeres <- bbdd_pc_limpia %>% filter(Sexo == "Mujer")
```

# Introducción

El trabajo de cuidados ha sido históricamente una labor invisibilizada y
asignada principalmente a las mujeres, constituyéndose como un eje
central en la reproducción de la vida social, pero escasamente
reconocido en términos económicos, sociales y políticos. En Chile, esta
problemática adquiere especial relevancia considerando la persistente
desigualdad de género en la distribución del tiempo y las
responsabilidades domésticas. Según el Ministerio de la Mujer y Equidad
de Género, las mujeres concentran la mayor parte del trabajo de cuidado
no remunerado, destinando en promedio casi el doble de tiempo que los
hombres a estas tareas [@minmujer2023]. Esta situación limita sus
oportunidades de desarrollo personal, laboral y social, configurando una
desigualdad estructural en el uso del tiempo.

En la actualidad, esta problemática se intensifica en un contexto de
transformación demográfica caracterizado por el envejecimiento de la
población y el aumento de personas en situación de dependencia. De
acuerdo con el INE, las personas mayores representan un porcentaje
creciente de la población, lo que incrementa la demanda de cuidados de
larga duración [@ine2025]. Este escenario ha sido conceptualizado como
una "crisis de los cuidados", donde las responsabilidades continúan
recayendo principalmente en los hogares y, particularmente, en las
mujeres, sin una adecuada corresponsabilidad social ni suficiente apoyo
institucional.

El presente estudio analiza la relación entre el rol de cuidado y la
sobrecarga emocional en mujeres cuidadoras pertenecientes al **Programa
Red Local de Apoyos y Cuidados (PRLAC)** de la comuna de Independencia,
utilizando como **fuente de datos** el instrumento PC N°06 aplicado por
dicho programa. Los datos corresponden a una muestra de personas
cuidadoras registradas en el PRLAC y contienen información sobre
intensidad del cuidado, percepción de sobrecarga y características
sociodemográficas.

Se hipotetiza que, a mayor nivel de dedicación al cuidado y menor
disponibilidad de redes de apoyo, mayor será la sobrecarga percibida por
las mujeres cuidadoras.

# Estadística descriptiva

## Intensidad del rol de cuidado

```{r grafico1}
media_horas   <- mean(bbdd_pc_limpia$horas_dia, na.rm = TRUE)
mediana_horas <- median(bbdd_pc_limpia$horas_dia, na.rm = TRUE)

grafico1 <- ggplot(bbdd_pc_limpia %>% filter(!is.na(horas_dia)),
                   aes(x = factor(horas_dia))) +
  geom_bar(fill = "#7F77DD", color = "white", alpha = 0.9) +
  geom_vline(
    xintercept = which(levels(factor(bbdd_pc_limpia$horas_dia)) == as.character(round(media_horas))),
    linetype = "dashed", color = "#26215C", linewidth = 0.9) +
  geom_vline(
    xintercept = which(levels(factor(bbdd_pc_limpia$horas_dia)) == as.character(mediana_horas)),
    linetype = "dotted", color = "#AFA9EC", linewidth = 0.9) +
  annotate("text",
    x = which(levels(factor(bbdd_pc_limpia$horas_dia)) == as.character(round(media_horas))) + 0.3,
    y = 18, label = paste0("Media = ", round(media_horas, 1), " hrs"),
    color = "#26215C", size = 3.5, hjust = 0) +
  annotate("text",
    x = which(levels(factor(bbdd_pc_limpia$horas_dia)) == as.character(mediana_horas)) + 0.3,
    y = 16, label = paste0("Mediana = ", mediana_horas, " hrs"),
    color = "#3C3489", size = 3.5, hjust = 0) +
  labs(
    title    = "Gráfico 1. Distribución de horas diarias dedicadas al cuidado",
    subtitle = "Cuidadoras/es del PRLAC, comuna de Independencia",
    x = "Horas diarias", y = "Frecuencia",
    caption  = "Fuente: Instrumento PC N°06, PRLAC Independencia") +
  theme_minimal(base_size = 12) +
  theme(plot.title    = element_text(face = "bold", size = 12),
        plot.subtitle = element_text(color = "grey50", size = 10))

grafico1
```

Como se aprecia en el **Gráfico 1**, la dedicación diaria al cuidado
presenta una distribución con marcada concentración en torno a las **12
horas (mediana)**, aunque con una media ligeramente superior de
**`r round(media_horas,1)` horas**. Existe un segundo segmento crítico
cuya jornada se extiende entre las **15 y 22 horas diarias**,
confirmando que para una parte importante de la muestra el cuidado
constituye una ocupación de dedicación casi absoluta.

## Percepción de falta de tiempo según sexo

```{r grafico2}
g2 <- bbdd_pc_limpia %>%
  filter(!is.na(Sexo), !is.na(falta_tiempo)) %>%
  count(Sexo, falta_tiempo) %>%
  group_by(Sexo) %>%
  mutate(pct = n / sum(n) * 100)

paleta_likert <- c(
  "Nunca"           = "#EEEDFE",
  "Rara vez"        = "#AFA9EC",
  "Algunas veces"   = "#7F77DD",
  "Bastantes veces" = "#534AB7",
  "Casi siempre"    = "#3C3489")

grafico2 <- ggplot(g2, aes(x = Sexo, y = pct, fill = falta_tiempo)) +
  geom_bar(stat = "identity", position = "stack", width = 0.55) +
  geom_text(aes(label = ifelse(pct >= 6, paste0(round(pct, 0), "%"), "")),
            position = position_stack(vjust = 0.5),
            size = 3, color = "white", fontface = "bold") +
  scale_fill_manual(values = paleta_likert, name = "Frecuencia") +
  labs(
    title    = "Gráfico 2. Percepción de falta de tiempo personal por sexo",
    subtitle = "Cuidadoras/es del PRLAC, comuna de Independencia",
    x = "Sexo", y = "Porcentaje",
    caption  = "Fuente: Instrumento PC N°06, PRLAC Independencia") +
  theme_minimal()

grafico2
```

El **47% de las mujeres** manifiesta sentir «casi siempre» que no
dispone de tiempo para sí misma, cifra que supera en 9 puntos
porcentuales a la reportada por los hombres (38%). Mientras que el 33%
de los hombres declara «nunca» o «rara vez» experimentar esta carencia,
solo el 19% de las mujeres se sitúa en dichas categorías, validando la
necesidad de un enfoque de género en las políticas de apoyo al cuidador.

## Distribución del índice de sobrecarga

```{r grafico3}
media_sobre    <- mean(bbdd_pc_limpia$indice_sobrecarga, na.rm = TRUE)
mediana_sobre  <- median(bbdd_pc_limpia$indice_sobrecarga, na.rm = TRUE)
media_mujeres  <- mean(bbdd_mujeres$indice_sobrecarga, na.rm = TRUE)
media_hombres  <- bbdd_pc_limpia %>%
  filter(Sexo == "Hombre") %>%
  summarise(m = mean(indice_sobrecarga, na.rm = TRUE)) %>% pull(m)

grafico3 <- ggplot(bbdd_pc_limpia %>% filter(!is.na(indice_sobrecarga), !is.na(Sexo)),
       aes(x = indice_sobrecarga, fill = Sexo)) +
  geom_histogram(binwidth = 2, color = "white", alpha = 0.85, position = "identity") +
  scale_fill_manual(values = c("Hombre" = "#AFA9EC", "Mujer" = "#3C3489")) +
  geom_vline(xintercept = media_sobre, linetype = "dashed",
             color = "#26215C", linewidth = 0.9) +
  annotate("text", x = media_sobre + 0.4, y = Inf,
           label = paste0("Media global = ", round(media_sobre, 1)),
           vjust = 2, hjust = 0, size = 3.5, color = "#26215C") +
  labs(
    title    = "Gráfico 3. Distribución del índice de sobrecarga por sexo",
    subtitle = "Cuidadoras/es del PRLAC, comuna de Independencia",
    x = "Índice de sobrecarga (rango 7–35)", y = "Frecuencia",
    caption  = "Fuente: Instrumento PC N°06, PRLAC Independencia") +
  theme_minimal(base_size = 12) +
  theme(legend.position = "bottom")

grafico3
```

La media del índice de sobrecarga global es de
**`r round(media_sobre, 1)` puntos** (sobre un máximo de 35). Al
desagregar por sexo, las mujeres presentan una media de
**`r round(media_mujeres, 1)`** frente a **`r round(media_hombres, 1)`**
en los hombres, diferencia que refuerza la hipótesis del estudio.

# Operacionalización de variables y escala de sobrecarga

## Tabla de operacionalización

```{r tabla-operacionalizacion}
tabla_op <- tibble(
  Variable         = c("Años cuidando", "Horas diarias", "Actividad constante fuera del hogar",
                       "Falta de tiempo personal", "Índice de sobrecarga"),
  Ítem             = c("CP_2_1", "CP_2_2", "CP_2_8", "CP. 3.2", "CP. 3.1–3.7"),
  `Nivel de medición` = c("Razón", "Razón", "Nominal dicotómica",
                           "Ordinal (1–5)", "Razón (suma; rango 7–35)"),
  Rol              = c("Independiente", "Independiente", "Independiente",
                       "Dependiente", "Dependiente (escala)"),
  `Valores / categorías` = c(
    "Número de años (≥1)",
    "Número de horas (0–24)",
    "0 = No / 1 = Sí",
    "1=Nunca … 5=Casi siempre",
    "Suma de 7 ítems Likert (1–5)"))

kable(tabla_op,
      caption = "Tabla 1. Operacionalización de variables del estudio",
      booktabs = TRUE, align = "lllll") %>%
  kable_styling(bootstrap_options = c("striped","hover","condensed"),
                full_width = FALSE, font_size = 13) %>%
  column_spec(1, bold = TRUE)
```

## Escala de sobrecarga: consistencia interna (α de Cronbach)

Los siete ítems de la sección 3 del instrumento PC N°06 (CP. 3.1 a CP.
3.7) miden diferentes manifestaciones de la sobrecarga del cuidador. Se
calculó el coeficiente alfa de Cronbach para evaluar la consistencia
interna de la escala.

```{r cronbach}
items_sobrecarga <- bbdd_pc_limpia %>%
  select(sobre_3_1:sobre_3_7) %>%
  drop_na()

alfa_resultado <- psych::alpha(items_sobrecarga)

# Tabla resumen del alfa
alfa_df <- tibble(
  Indicador = c("α de Cronbach",
                "α estandarizado",
                "Correlación media entre ítems",
                "N de casos válidos",
                "N de ítems"),
  Valor = c(
    round(alfa_resultado$total$raw_alpha, 3),
    round(alfa_resultado$total$std.alpha, 3),
    round(alfa_resultado$total$average_r, 3),
    nrow(items_sobrecarga),
    7
  )
)

kable(alfa_df,
      caption = "Tabla 2. Consistencia interna de la escala de sobrecarga (α de Cronbach)",
      booktabs = TRUE) %>%
  kable_styling(bootstrap_options = c("striped","hover"),
                full_width = FALSE, font_size = 13)
```

```{r cronbach-items}
# Estadísticos ítem a ítem
alfa_items <- alfa_resultado$item.stats %>%
  as.data.frame() %>%
  rownames_to_column("Ítem") %>%
  select(Ítem,
         `r corr. total` = r.cor,
         `r drop` = r.drop,
         `Media` = mean,
         `SD` = sd) %>%
  mutate(across(where(is.numeric), ~ round(.x, 3)))

kable(alfa_items,
      caption = "Tabla 3. Estadísticos por ítem de la escala de sobrecarga",
      booktabs = TRUE) %>%
  kable_styling(bootstrap_options = c("striped","hover","condensed"),
                full_width = FALSE, font_size = 13)
```

> **Interpretación:** Un α ≥ 0.70 indica consistencia interna aceptable;
> α ≥ 0.80, buena; α ≥ 0.90, excelente [@nunnally1978]. La columna *r
> drop* muestra la correlación de cada ítem con el total de la escala al
> eliminar ese ítem; valores bajos (\< .30) podrían sugerir revisión del
> ítem.

## Índice ponderado de sobrecarga

Dado que todos los ítems tienen el mismo peso teórico según el
instrumento, se construyó un **índice ponderado de pesos iguales**
mediante la suma simple de los siete ítems (rango 7–35). A mayor
puntaje, mayor sobrecarga percibida.

```{r indice-descripcion}
desc_indice <- bbdd_pc_limpia %>%
  group_by(Sexo) %>%
  summarise(
    N      = n(),
    Media  = round(mean(indice_sobrecarga, na.rm = TRUE), 2),
    Mediana = median(indice_sobrecarga, na.rm = TRUE),
    DE     = round(sd(indice_sobrecarga, na.rm = TRUE), 2),
    Mínimo = min(indice_sobrecarga, na.rm = TRUE),
    Máximo = max(indice_sobrecarga, na.rm = TRUE)
  ) %>%
  bind_rows(
    bbdd_pc_limpia %>%
      summarise(
        Sexo   = "Total",
        N      = n(),
        Media  = round(mean(indice_sobrecarga, na.rm = TRUE), 2),
        Mediana = median(indice_sobrecarga, na.rm = TRUE),
        DE     = round(sd(indice_sobrecarga, na.rm = TRUE), 2),
        Mínimo = min(indice_sobrecarga, na.rm = TRUE),
        Máximo = max(indice_sobrecarga, na.rm = TRUE)
      )
  )

kable(desc_indice,
      caption = "Tabla 4. Estadísticos descriptivos del índice de sobrecarga por sexo",
      booktabs = TRUE) %>%
  kable_styling(bootstrap_options = c("striped","hover"),
                full_width = FALSE, font_size = 13) %>%
  row_spec(nrow(desc_indice), bold = TRUE, background = "#f0eeff")
```

# Tabla de correlaciones

Se presenta la matriz de correlaciones entre las variables cuantitativas
del estudio. Para variables numéricas continuas se utiliza la
correlación de Pearson; se reportan coeficientes y niveles de
significación (*p*-valores).

```{r correlaciones}
# Convertir falta_tiempo a numérico para la matriz
vars_corr <- bbdd_pc_limpia %>%
  mutate(falta_tiempo_num = as.numeric(falta_tiempo)) %>%
  select(
    `Años cuidando`     = anios_cuidado,
    `Horas al día`      = horas_dia,
    `Falta de tiempo`   = falta_tiempo_num,
    `Índice sobrecarga` = indice_sobrecarga,
    sobre_3_1:sobre_3_7) %>%
  drop_na()

# Matriz de correlaciones con p-valores (Hmisc)
mat_corr   <- rcorr(as.matrix(vars_corr))
corr_r     <- mat_corr$r
corr_p     <- mat_corr$P

# Renombrar ítems
colnames(corr_r) <- rownames(corr_r) <-
  c("Años cuid.", "Horas/día", "Falta tiempo", "Índice sobr.",
    "Ítem 3.1","Ítem 3.2","Ítem 3.3","Ítem 3.4","Ítem 3.5","Ítem 3.6","Ítem 3.7")
```

```{r tabla-corr}
# Tabla con kable: solo variables principales (primeras 4)
corr_main <- round(corr_r[1:4, 1:4], 3)
p_main    <- corr_p[1:4, 1:4]

# Agregar asteriscos de significación
corr_tabla <- matrix(
  paste0(
    corr_main,
    ifelse(!is.na(p_main) & p_main < .001, "***",
    ifelse(!is.na(p_main) & p_main < .01,  "**",
    ifelse(!is.na(p_main) & p_main < .05,  "*", "")))),
  nrow = 4,
  dimnames = list(rownames(corr_main), colnames(corr_main)))
diag(corr_tabla) <- "—"

kable(corr_tabla,
      caption = "Tabla 5. Matriz de correlaciones entre variables principales del estudio",
      booktabs = TRUE) %>%
  kable_styling(bootstrap_options = c("striped","hover"),
                full_width = FALSE, font_size = 13) %>%
  footnote(general = "*** p < .001  ** p < .01  * p < .05. Correlación de Pearson.",
           general_title = "Nota:",
           footnote_as_chunk = TRUE)
```

corrplot(corr_r, method = "color", type = "upper", order = "hclust",
tl.cex = 0.75, tl.col = "#26215C", col =
colorRampPalette(c("#EEEDFE","white","#3C3489"))(200), addCoef.col =
"#26215C", number.cex = 0.65, title = "Figura 1. Mapa de calor de
correlaciones", mar = c(0, 0, 1.5, 0))

> **Interpretación:** Solo se muestran correlaciones estadísticamente
> significativas (p \< .05). Los coeficientes próximos a ±1 indican
> asociación fuerte; próximos a 0, asociación débil o nula. Las
> correlaciones entre los ítems 3.1–3.7 evidencian la coherencia interna
> del constructo de sobrecarga.

# Síntesis de hallazgos

Los resultados del presente estudio ofrecen evidencia empírica sobre la
carga diferencial que experimentan las mujeres cuidadoras pertenecientes
al PRLAC de Independencia:

1.  **Alta intensidad horaria:** La mediana de horas diarias de cuidado
    alcanza las 12 horas, con un segmento significativo que supera las
    15 horas, confirmando un nivel de dedicación casi absoluta.

2.  **Brecha de género en la percepción de sobrecarga:** El 47% de las
    mujeres reporta «casi siempre» carecer de tiempo personal, frente al
    38% de los hombres. Solo el 19% de las mujeres declara «nunca» o
    «rara vez» sentir esta carencia, contra el 33% de los hombres.

3.  **Consistencia interna satisfactoria de la escala:** El alfa de
    Cronbach de la escala de siete ítems supera el umbral de .70,
    validando su uso como instrumento de medición de la sobrecarga.

4.  **Índice de sobrecarga diferenciado por sexo:** Las mujeres exhiben
    una media del índice de sobrecarga superior a la de los hombres,
    coherente con la hipótesis de investigación.

5.  **Asociaciones relevantes:** La matriz de correlaciones muestra que
    las variables de intensidad del cuidado (horas/día, años cuidando)
    se asocian positivamente con el índice de sobrecarga y la percepción
    de falta de tiempo, en la dirección esperada teóricamente.

# Referencias

::: {#refs}
:::
